【裁判字號】    98,訴,14
【裁判日期】    990203
【裁判案由】    損害賠償
【裁判全文】
臺灣基隆地方法院民事判決                98年度訴字第14號
原      告  丁○○
            丙○○○
            戊○○
前列三人共同
訴訟代理人  游蕙菁律師
被      告  癸○○
            辛○○
            己○○
            庚○○
            壬○○
            子○○
            丑○○
前列七人共同
訴訟代理人  賴盛星律師
被      告  辰○○
            巳○○
            卯○○
            寅○○
前列四人共同
訴訟代理人  楊思勤律師
上列當事人間請求損害賠償事件，經本院刑事庭移送前來（97年
度附民字第79號），本院於中華民國99年1 月20日言詞辯論終結
，判決如下：
    主  文
被告應連帶給付原告丁○○新臺幣貳佰貳拾壹萬捌仟伍佰貳拾元
、原告丙○○○新臺幣壹拾萬柒仟佰拾肆元、原告戊○○新
臺幣肆拾柒萬陸仟元，及被告癸○○、被告辛○○、被告己○○
、被告庚○○、被告壬○○、被告子○○、被告辰○○、被告巳
○○自民國九十七年八月十九日起，被告丑○○、被告卯○○、
被告寅○○自民國九十七年八月二十一日起，均至清償日止，按
週年百分之五計算之利息。
原告其餘之訴駁回。
訴訟費用由被告連帶負擔五分之二，餘由原告負擔。
本判決第一項於原告丁○○以新臺幣柒拾萬陸仟壹佰柒拾元
、原告丙○○○以新臺幣萬伍仟柒佰柒拾捌元、原告戊○○以
新臺幣壹拾伍萬捌仟陸佰陸拾柒元，預供擔保，得假執行。但被
告如於假執行程序實施前，分別以新臺幣貳佰貳拾壹萬捌仟伍佰
貳拾元、新臺幣壹拾萬柒仟佰拾肆元、新臺幣肆拾柒萬陸仟
元為原告丁○○、原告丙○○○、原告戊○○預供擔保後，得免
為假執行。
原告其餘假執行之聲請駁回。
    事實及理由
一、原告起訴主張：
  (一)緣門牌號碼基隆市○○區○○路16號之加強磚造建築物（下
    稱本案建物）原為訴外人陳李碧連所有，訴外人陳李碧連於
    民國（下同）71年間將本案建物出租予被告辰○○及訴外人
    劉戴金葉（即被告巳○○之母），並簽立租賃契約，由被告
    辰○○經營鍋貼店、訴外人劉戴金葉經營豆漿店使用，嗣88
    年間訴外人劉戴金葉將豆漿店交由被告巳○○接手經營，由
    被告巳○○實際承受劉戴金葉承租人地位，嗣93年9 月間訴
    外人陳李碧連去世後，則由被告癸○○、辛○○、己○○、
    庚○○、壬○○、子○○及丑○○等7 人共同繼承陳李碧連
    之本案建物所有權及出租人地位，而上開訴外人陳李連碧與
    被告辰○○、劉戴金葉所簽署之租賃契約於93年9月4日屆滿
    ，但被告辰○○及巳○○於93年9月4日於上開租賃契約屆滿
    後尚持續繳納租金，出租人即被告癸○○等7 人亦不表示反
    對而持續收受被告辰○○及巳○○所支付之租金，雙方顯有
    默示更新本案建物之租賃契約而成為不定期租賃契約之意。
    又被告辰○○及巳○○分別於88年、93年間將其等所承租之
    本案建物騎樓部分轉租與被告卯○○與寅○○經營零售成衣
    。
  (二)本案建築物係屋齡90餘年之老舊建築物，自71年將1 樓出租
    予被告辰○○及劉戴金葉後，迄至87、88年間，始因漏水而
    由被告辰○○向陳李碧連建議在本案建物1 樓店面處，外接
    電線供店面6 盞日光燈及電冰箱、電風扇等電話之插座使用
    ，在工作間脫水機處亦安裝插座供脫水機使用，惟相關插座
    係以新電線連接牆壁內舊電線之方式外接，而原1 樓之廁所
    、廚房、工具間之光源及插座則保留原電線而未更新，除此
    以外本案建物於出租之20餘年期間，均未就電線進行任何修
    繕或維修。被告癸○○、辛○○、己○○、庚○○、壬○○
    、子○○及癸○○等7 人既為本案建物之出租人，本應定期
    檢測維修本案建築物內之室內配線，注意其內所使用之電力
    線路、開關等設備，以避免因該等設備過於老舊不堪負荷而
    造成電線走火，引發火災並造成自己或他人財產、生命之損
    害，而被告癸○○等7 人對此注意義務並無不能注意之情事
    ，竟能注意而疏未注意為安全之防範；而被告辰○○、巳○○、寅○○及卯○○既為本案建物之承租人，亦應以善良管
    理人之注意義務保管本案建築物，並應注意店內1樓通往2樓
    之樓梯間堆置衣物等易燃物，有助燃之可能性，故用電時須
    符合用電範圍，且於室內電線老舊不堪負荷而有修繕之必要
    時，應通知出租人為之，被告辰○○、巳○○、卯○○及寅
    ○○竟疏未注意而未通知；因而導致於95年12月24日20時41
    分許，在本案建物1樓通往2樓之樓梯間，因電線短路引燃周
    邊可燃物後致起火燃燒，造成火流從1樓通往2樓之樓梯間向
    上及四周延燒，火勢波及鄰棟即原告丁○○及丙○○○共同
    所有愛二路18號（下稱系爭房屋），致系爭房屋嚴重燒毀。
  (三)原告3人共同居住於系爭房屋，經營長生中藥行，因本件火
    災而分別受有下列損害：
  1.原告丁○○：
  (1)支出房屋修繕2,028,092 元：原告丁○○經營之中藥房及原
    告3人共同居住之2、3、4樓房屋燒毀殆盡，原告丁○○重新
    架設招牌、1至4樓內部拆除、清運、重新整修、裝設水電線
    路及購買燈具、家具，共支出0000000元。
  (2)物品燬損1,206,998元。
  (3)增加生活上支出部份52,260元：原告丁○○於95年12月27日
    至96年3 月14日房屋整修三個月期間，與原告丙○○○及原
    告戊○○共同租屋，每月租金12,000元，共36,000元、押租
    金12,000 元及管理費4,260元，均由原告丁○○支付，共計
    52,260元。
  2.原告丙○○○所有物品燬損計107,334元。
  3.原告戊○○所有物品燬損計536,000元。
  4.非財產上損害部份：本件原告等3 人經營中藥房，畢生心血
    付之一炬，火災當時原告3 人吸入大量濃煙，並自火場倉惶
    逃生，內心之驚恐無以言喻，原告丁○○更因遭火災驚嚇導
    致耳聾，領有殘障手冊，身心所受打擊甚大，各請求50萬元
    精神賠償。爰依民法第184條第1項前段、第185條第1項前段
    、第213條第1項及第3項、第195條第1 項前段之侵權行為損
    害賠償法律關係，提起本件訴訟，請求被告等連帶如數賠償
    。
  (四)並聲明：1.被告應連帶給付原告丁○○2,993,352 元、原告
    丙○○○913,000元、原告戊○○913,000元，及均自本訴狀
    繕本送達之翌日起至清償日止，按週年百分之五計算之利息
    。2.願供擔保請准宣告假執行。
二、被告癸○○、辛○○、己○○、庚○○、壬○○、子○○、
    丑○○等7人請求判決駁回原告之訴，並答辯略以：
  (一)訴外人陳李碧連與被告辰○○於91年9月3日所簽訂之房屋租
    賃契約書，第8 條明載「乙方（即辰○○、巳○○）對騎樓
    負有管理義務，除承諾不擅自設攤外，尚應防止拒絕他人使
    用該騎樓之行為。」，故被告辰○○係違反租賃契約之約定
    將騎樓轉租予被告卯○○、寅○○使用，則被告癸○○等人
    對被告卯○○、寅○○使用騎樓並在該屋內堆置大量易燃衣
    物及擅自接用三條延長線供一樓通往二樓之樓梯間及二樓照
    明等無權占有及使用之行為，自不負任何責任。從而，依行
    為當時存在之客觀事實觀察，被告癸○○等人就本案建物之
    出租行為，與被告卯○○、寅○○無權占有被告壬○○等共
    有之房屋，堆置大量衣物並私下使用電器過量而產生電線短
    路失火，致原告所有房屋等遭波及而產生燬損之結果間，顯
    然並無相當因果關係，則依前開判例及判決所示，被告癸○○等人自不負共同侵權行為之損害賠償責任。
  (二)查本案建物於71年間出租於被告辰○○等後，訴外人陳李碧
    連於88年間曾出資整修，更換天花板及牆壁等，並由訴外人
    陳李碧連出資，由被告辰○○僱請水電工人另行設置電源總
    開關並自該電源總開關拉接明線供其一樓之店面使用，乃原
    告謂被告等自71年間將系爭房屋出租後，即從未盡維修責任
    云云，顯與事實不符。
  (三)因原告所請求之此項費用乃回復至全新之狀態，與原告遭火
    災燒損之物品，乃使用若干年限應扣除折舊之費用者，亦有
    不同，故參酌最高法院82年台上字第892 號判決所示，自應
    按折舊後之狀態計算賠償額。
  (四)原告所有系爭房屋係於民國10年興建完成，為百年老屋，該
    房屋本身已無剩殘餘價值，而原告請求被告以金錢補償其損
    害計4,399,760元，其中之所謂「燒燬財產」計2,304,600元
    ，原告雖提出部分照片為證，惟其附表所列之各項損失之單
    價及數量，均係原告自行製作，並未提出相當之證據以實其
    說，且原告於何時購置，原告亦未提出說明，其主張自不可
    採。
  (五)參照最高法院51年台上字第223 號判例，精神上損害賠償依
    法仍應斟酌雙方之身分資力與加害程度及其他各種情形核定
    相當數額，本件原告等人請求被告賠償精神損害各50萬元，
    並未提出任何身分資力等證明文件，其遽行請求被告賠償上
    開數額之精神賠償，於法亦屬無據。
三、被告辰○○、巳○○、卯○○及寅○○則請求判決駁回原告
    之訴，並答辯略以：被告卯○○等2人雖曾在本案建物1樓插
    頭以延長線接至2樓，以供2樓放置物品照明使用，惟所使用
    乃一、二只幾燭光之燈泡，並未超過一般正常用電之負荷，
    故其電線走火原因乃因本案建物自71年出租至今，從未盡維
    修之責任所致。原告主張之損害賠償金額，非但無提出證據
    以證明之，雖提出國稅局基隆市分局公函為證，然該公函僅
    為稅務資料，並無以證明原告確實受有損害之依據。
四、經查，原告主張門牌號碼基隆市○○區○○路16號之本案建
    物為被告癸○○、辛○○、己○○、庚○○、壬○○、子○○、丑○○等7人共同所有，被告癸○○等7人將本案建物出
    租與被告辰○○及巳○○使用，伊等復將本案建物騎樓部分
    出租與被告卯○○及寅○○使用，並彼等間租賃契約均存續
    中，至95年12月24日20時41分許，本案建物1樓通往2樓之樓
    梯間（起火點），因電線短路引燃周邊可燃物後致起火燃燒
    ，造成火流從1樓通往2樓之樓梯間向上及四周延燒，致本案
    建物燒損嚴重，經鑑定本案建物失火肇因係電氣因素，並使
    鄰棟即原告丁○○及丙○○○共同所有愛二路18號之系爭房
    屋，致系爭房屋嚴重燒毀，原告因而受有損害等事實，經本
    院依職權調閱本院刑事庭97年度易字第486 號刑事判決及偵
    查卷宗，暨臺灣高等法院98年度上易字第446 號刑事判決，
    查閱屬實，且為兩造所不爭執，信為真實。
五、按建築法第77條建築物所有權人、使用人應維護建築物合法
    使用與其構造及設備安全，建築法第77條訂有明文。次按故
    意或過失，不法侵害他人之權利者，負損害賠償責任；數人
    共同不法侵害他人之權利者，連帶負損害賠償責任﹔不能知
    其中孰為加害人者亦同，造意人及幫助人，視為共同行為人
    ；民法第184條第1項前段、第185 條分別訂有明文。又按侵
    權行為損害賠償責任規範之目的乃在防範危險，凡因自己之
    行為致有發生一定損害之危險時，即負有防範危險發生之義
    務。如因防範危險之發生，依當時情況，應有所作為，即得
    防止危險之發生者，則因其不作為，致他人之權利受損害，
    其不作為與損害之間即有因果關係，應負不作為侵權損害賠
    償責任。而共同侵權行為之成立，以各加害行為有客觀的共
    同關連性，亦即各加害行為均為其所生損害之共同原因為已
    足，不以各行為人間有意思聯絡為必要，其行為係出於故意
    或過失，在所不問，雖僅其中一人為故意，他為過失，亦得
    成立（最高法院83年度台上字第742 號判決參照）。查，本
    案建物為被告癸○○、辛○○、己○○、庚○○、壬○○、
    子○○、丑○○等7 人共同所有，被告癸○○等人將本案建
    物出租與被告辰○○及巳○○使用，伊等復將本案建物騎樓
    部分出租與被告卯○○及寅○○使用，並彼等租賃契約均存
    續中，則被告等人分別為本案建物之所有人及使用人，揆諸
    上開法律規定，被告等人即對於本案建物內之設備安全包括
    電路設備，負有維護之責。次查，被告癸○○於本院97年度
    易字第486 號刑事案件審理時，當庭陳稱：「本案建築物約
    90 年屋齡，1樓於71年間出租他人使用，於87年左右因天花
    板漏水及老舊，應承租人辰○○之要求間在頂樓加鐵皮屋、
    1 樓屋後加鐵皮、粉刷1樓，但1樓牆壁內並沒有抽換電線，
    原始電路均留存本案建築物的牆壁內，只就辰○○的需求在
    1 樓拉明線使用。此後因為承租人沒有提出修繕的要求，所
    以本案建築物的電線也始終沒有再進行修繕。」等語（詳見
    本院刑事庭97年度易字第486號97年9月16日審判筆錄），足
    見，被告癸○○等人對於本案建物內部電線迴路老舊，且90
    多年來從未更換乙情，知之甚詳，然卻於系爭建物出租他人
    營業使用長達20年中，均未進行檢修，實難謂對於本案建物
    之設備安全以盡維護之責，堪認被告癸○○等人對於本案建
    物因電線短路致生火災，亦應負過失責任。雖被告癸○○等
    人抗辯訴外人陳李碧連於88年間曾出資整修，由被告辰○○
    僱請水電工人另行設置電源總開關並自該電源總開關拉接明
    線供其一樓之店面使用云云，更益徵被告癸○○等人未更換
    本案建物之內部電線迴路，僅外接明線供1 樓店面使用之事
    實，更肯認其被告癸○○等人對於本案建物因電線短路致生
    火災，亦應負過失責任。又被告辰○○於臺灣基隆地方法院
    檢察署96年度調偵字第78 號案件偵查時，亦當庭供稱：「
    大約87年左右，因為漏水，我要求修繕，當時陳李碧連要求
    我們自己找工人來修，有換鐵門、粉刷，因為當時修繕師傅
    表示該房子超過90年，且天花板上之隔間是由木頭所建，所
    以根本不能抽換電線，所以只能就我們在1 樓使用的範圍內
    拉外線使用，當時1樓日光燈（6盞）及牆面上的插座、開關
    有拆換掉，但牆壁內部的電線沒有抽換。1 樓廚房、廁所的
    照明、插頭並未一併更換電線，還是原來的線路。」等語，
    有該署96年度調偵字第78號96年12月18日詢問筆錄附於本院
    97年度易字第486 號刑事卷宗可稽，是以，被告辰○○對於
    本案建物內部電路老舊乙節，亦已知悉，卻仍讓被告卯○○
    及寅○○由同一插座同時連接3條電源延長線至2樓供4 盞燈
    具使用（此亦為被告卯○○及寅○○所自陳）而不制止，被
    告辰○○、巳○○對於本案建物因電線短路致生火災，亦應
    負過失責任。另被告卯○○及寅○○於明知本案建物內部電
    線迴路老舊，以外接明線方式用電之情形，卻仍不謹慎使用
    電氣，仍於同一插座同時連接3條電源延長線至2樓供4 盞燈
    具使用，依一般經驗法則，縱用電量非大，然同一插座分接
    多條電源線即認屬危險用電行為，故被告卯○○及寅○○對
    於本件火災之發生，亦難謂無過失。從而，被告等人對於本
    案建物危險用電之情形，明知或可能知之有引發電線走火之
    危險，應注意能注意且無不能注意之情，卻疏於防範避免，
    對於本案建物因電線短路致生火災，堪認均有過失，揆諸上
    開最高法院判決意旨，原告主張被告等人應負連帶損害賠償
    之責，為有理由。
六、又按負損害賠償責任者，除法律另有規定或契約另有訂定外
    ，應回復他方損害發生前之原狀；前項情形，債權人得請求
    支付回復原狀所必要之費用，第213條第1項及第3 項分別訂
    有明文。當事人主張有利於己之事實者，就其事實有舉證之
    責任，民事訴訟法第277 條前段定有明文。主張法律關係存
    在之當事人，須就該法律關係發生所須具備之特別要件，負
    舉證之責。故本件原告對被告主張損害賠償之債，即應就本
    件損害之發生及有責任原因之事實，及二者間有相當因果關
    係存在，負舉證之責。茲就原告所請求損害賠償金額論述如
    下：
  1.原告丁○○：
  (1)支出房屋修繕2,028,092 元，原告主張重新架設系爭房屋招
    牌、1至4樓內部拆除、清運、重新整修、裝設水電線路及購
    買燈具、家具，共支出2,028,092 元，並提出各項單據等件
    為證，經核無誤，為有理由，應予准許。
  (2)物品燬損1,206,998 元，原告主張因本件火災燒損系爭房屋
    內物品總計1,206,998 元，並提出財政部臺灣省北區國稅局
    基隆市分局96年4 月26日北區國稅基市二字第0960000034號
    函為證；本院復依職權向該局函查原告丁○○之火災損害資
    料，經該局以98年9 月23日北區國稅基字第0981014881號函
    附原告丁○○95年度災害損失申報（核定表），惟觀諸該核
    定表上之記載，原告丁○○申報房屋修繕支出3,500,000 元
    ，經該局核定為1,068,830 元，惟房屋修繕費用業已於前項
    請求，即當自此物品燬損費用中扣除之，故原告丁○○主張
    物品燬損1,206,998元即應扣除上開1,068,830元為是，從而
    ，原告丁○○物品燬損應計為138,168元（00000000000000
    0＝138168 ），原告其餘逾此範圍之請求，即無理由，應予
    駁回。
  (3)增加生活上支出部份52,260元：原告主張原告丁○○於95年
    12月27日至96年3 月14日系爭房屋整修三個月期間，以原告
    丁○○之女乙○○向訴外人甲○○承租門牌號碼基隆市○○
    路11號5樓之3之房屋，由原告丁○○、丙○○○及戊○○共
    同居住，原告丁○○因而支出租金36,000元（每月12,000元
    ×3＝36000）、押租金12,000元及管理費4,260元，共計
    52,260元，並提出房屋租賃契約為證，復據證人甲○○及乙○○到庭證述屬實（詳見本院98年10月5 日言詞辯論筆錄）
    ，堪信為真實。
  2.原告丙○○○所有物品燬損計107,334 元，並提出財政部臺
    灣省北區國稅局基隆市分局96年4 月26日北區國稅基市二字
    第0960000033號函為證，本院復依職權向該局函查原告丁○○之火災損害資料，經該局以98年9 月23日北區國稅基字第
    0981014881號函附原告丁○○95年度災害損失申報（核定表
    ），經核無誤，自有理由。
  3.原告戊○○所有物品燬損計536,000 元，就此部分原告羅列
    戊○○物品燬損項目計有：三樓窗形冷氣2 台、辦公椅、洗
    衣機、烘衣機、除濕機、冷凍冰箱、中醫教學器材等，共計
    536,000元，惟就其中冷氣2台60,000元部分，經查，上於開
    原告丁○○95年度災害損失申報（核定表）中，即已羅列冷
    氣3台（含水塔）共計30,000 元之損失額，故原告此部分之
    請求，即屬重複，應予扣除，則原告戊○○所有物品燬損應
    計為476,000元（000000-00000＝476000）。
  4.非財產上損害部份：原告主張原告3 人經營中藥房，畢生心
    血付之一炬，且火災當時原告3 人自火場倉惶逃生，內心之
    驚恐無以言喻，原告丁○○更因遭火災驚嚇導致耳聾，領有
    殘障手冊，身心所受打擊甚大，爰各請求50萬元精神賠償；
    惟對此原告並未提出任何證據以證明原告丁○○因本件火災
    導致耳聾之事實，自難信為真實；又非財產上之損害賠償以
    法有明文者為限，民法第18條定有明文，而依民法第195 條
    第1 項規定，又以人格法益受到不法侵害且情節重大者為限
    ，本件原告雖因本件火災受到驚嚇，然究有何人格法益因而
    受到情節重大之不法侵害，原告並無提出證據以明之，徒言
    主張各50萬元之精神賠償，誠屬無據，自無可採。
  5.綜上，原告等人因本件火災所受損害應計為原告丁○○2,21
    8,520元（0000000＋138168＋52260＝0000000），原告丙○○○107,334元，原告戊○○476,000元。又原告上開請求之
    金額，既以填補所受損害，並無因而受有利益，自無再予以
    折舊之必要，併予敘明。
七、從而，原告主張依侵權行為損害賠償之法律關係，請求被告
    連帶賠償原告丁○○2,218,520元、原告丙○○○107,334元
    、原告戊○○476,000元，及均自本訴狀繕本送達之翌日（
    即被告癸○○、辛○○、己○○、庚○○、壬○○、子○○
    、辰○○、巳○○為97年8 月19日，被告丑○○、被告卯○○、被告寅○○為97年8 月21日）起至清償日止，按週年百
    分之五計算之利息，為有理由，應予准許，原告其餘逾此範
    圍之請求，為無理由，應予駁回。
八、本判決原告勝訴部分，原告陳明願供擔保請准宣告假執行，
    於法並無不合，爰酌定相當之擔保金額准許之，並依職權宣
    告被告預供擔保得免為假執行；至原告敗訴部分，其假執行
    之聲請已失所附麗，應併予駁回。
九、本件事證已臻明確，兩造其餘攻擊防禦方法，經本院斟酌後
    ，認為均不足以影響本判決之結果，爰不一一論駁，併此敘
    明。
十、據上論結：本件原告之訴為一部有理由，一部無理由，依民
    事訴訟法第79條、第390條第2項、第392條第2項，判決如主
    文。
中    華    民    國    99    年    2     月     3    日
                  民事庭法    官蔡聰明
以上正本係照原本作成。
對於本件判決如有不服，應於收受送達後20日內向本院提出上訴
書狀，敘述上訴之理由，上訴於臺灣高等法院，並按他造當事人
之人數附具繕本。
中    華    民    國    99    年    2     月     3    日
                          書記官  王月娥

司法院資訊處製作；財團法人民間司法改革基金會備份。
